ACORDAO-COMPLETO-2348169

ACÓRDÃO 5286/2019 ATA 24/2019 - SEGUNDA CÂMARA

VISTOS, relatados e discutidos estes autos de Tomada de Contas Especial instaurada pelo Fundo Nacional de Saúde/Ministério da Saúde (FNS/MS) , em desfavor de Karina Baldini Ambrósio, em razão da aplicação irregular de recursos do Sistema Único de Saúde (SUS) no âmbito do Programa Farmácia Popular do Brasil – Aqui Tem Farmácia Popular (PFPB) , por Karina Baldini Ambrosio Farmácia/Farmácia do Povo – ME (empresa individual, CNPJ 10.256.578/0001-67) , localizada no município de Orlândia/SP, no período de 1/1/2010 a 8/10/2012;
ACORDAM os Ministros do Tribunal de Contas da União, reunidos em Sessão da 2ª Câmara, diante das razões expostas pelo Relator, com fundamento nos arts. 1º, inciso I; 16, inciso III, alínea “c”, e § 2º; 19; 23, inciso III; 26; 28, inciso II; e 57 da Lei 8.443/1992, c/c os arts. 1º, inciso I; 209, incisos III e IV; 210; 214, inciso III, alínea “a”; e 267 do Regimento Interno do Tribunal, em:
9.1. considerar Karina Baldini Ambrosio (CPF XXX.226.018-XX) revel, para todos os efeitos, nos termos do art. 12, § 3º, da Lei 8.443/1992, c/c o art. 202, § 8º, do Regimento Interno;
9.2. julgar irregulares as contas de Karina Baldini Ambrosio (CPF XXX.226.018-XX) e condená-la ao pagamento das quantias a seguir especificadas, com a fixação do prazo de 15 (quinze) dias, a contar da notificação, para comprovar, perante o Tribunal, o recolhimento da dívida aos cofres do Fundo Nacional de Saúde, atualizada monetariamente, acrescida dos juros de mora, calculados a partir das datas discriminadas, até a data do recolhimento, com o abatimento de valores acaso já satisfeitos, na forma prevista na legislação em vigor:
	Data da ocorrência
	Valor original (R$) 

	02/03/2010
	2.065,23

	02/03/2010
	13,77

	31/03/2010
	7.631,28

	31/03/2010
	13,77

	22/04/2010
	13,77

	22/04/2010
	7.028,30

	18/05/2010
	5.743,93

	23/06/2010
	4.797,23

	23/07/2010
	1.539,27

	22/10/2010
	1.819,53

	24/11/2010
	3.881,52

	31/12/2010
	4.578,39

	27/01/2011
	4.606,47

	24/02/2011
	26,73

	24/02/2011
	4.207,41

	31/03/2011
	4.833,27

	25/04/2011
	187,2

	25/04/2011
	26,73

	31/05/2011
	1.719,81

	29/06/2011
	5.755,86

	10/08/2011
	3.942,45

	31/08/2011
	3.407,94

	28/09/2011
	2.880,12

	18/11/2011
	5.250,42

	09/12/2011
	4.820,31

	30/12/2011
	8.850,57

	13/02/2012
	7.865,43

	14/03/2012
	4.993,96

	27/03/2012
	4.960,18

	27/04/2012
	9.215,27

	12/06/2012
	2.750,10

	14/06/2012
	748,44

	26/07/2012
	1.577,07

	26/07/2012
	1.386,60

	23/08/2012
	4.830,90

	23/08/2012
	1.496,82

	10/09/2012
	8.032,80

	10/09/2012
	1.978,02

	08/10/2012
	2.150,64

	08/10/2012
	7.621,20

9.3. aplicar a Karina Baldini Ambrosio (CPF XXX.226.018-XX) a multa prevista no art. 57 da Lei 8.443/1992, no valor de R$ 25.000,00 (vinte e cinco mil reais) , com a fixação do prazo de 15 (quinze) dias, a contar da notificação, para comprovar, perante o Tribunal, o recolhimento da dívida aos cofres do Tesouro Nacional, atualizada monetariamente desde a data do presente acórdão até a do efetivo recolhimento, se for paga após o vencimento, na forma da legislação em vigor;
9.4. autorizar, desde logo, a cobrança judicial da dívida caso não atendidas as notificações;
9.5. autorizar, desde logo, caso seja do interesse de Karina Baldini Ambrosio (CPF XXX.226.018-XX) , o parcelamento da dívida em até 36 (trinta e seis) parcelas, incidindo, sobre cada uma, os encargos legais devidos, sem prejuízo de alertá-la de que, caso opte por essa forma de pagamento, a falta de comprovação do recolhimento de qualquer parcela implicará o vencimento antecipado do saldo devedor, nos termos do art. 26, parágrafo único, e 59, da Lei 8.443/1992, c/c o art. 217, § 2º, do Regimento Interno do TCU;
9.6. dar ciência desta deliberação ao Procurador-Chefe da Procuradoria da República em São Paulo, nos termos do § 3º do art. 16 da Lei 8.443/1992 c/c o § 7º do art. 209 do Regimento Interno do TCU, para adoção das medidas cabíveis.

Tomada de contas especial instaurada pelo Fundo Nacional de Saúde/Ministério da Saúde (FNS/MS), em desfavor da Sra. Karina Baldini Ambrósio (CPF 257.226.018-29), em razão da aplicação irregular de recursos do Sistema Único de Saúde (SUS) no âmbito do Programa Farmácia Popular do Brasil  Aqui Tem Farmácia Popular (PFPB), na Karina Baldini Ambrosio Farmacia/Farmacia do Povo  ME (empresa individual, CNPJ 10.256.578/0001-67), localizada no município de Orlândia/SP, no período de 1/1/2010 a 8/10/2012.

Segunda Câmara

Fundo Nacional de Saúde - MS.

3. Interessados/Responsáveis:
3.1. Responsável: Karina Baldini Ambrosio (XXX.226.018-XX).

13.1. Ministros presentes: Raimundo Carreiro (na Presidência) e Aroldo Cedraz (Relator).
13.2. Ministros-Substitutos convocados: Marcos Bemquerer Costa e André Luís de Carvalho.

AROLDO CEDRAZ

Adoto como Relatório a instrução de mérito da Unidade Técnica (peça 54) , cujas propostas de encaminhamento contaram com a anuência de seu corpo diretivo (peças 55 e 56) , assim como do Ministério Público junto ao TCU (peça 57) :
“INTRODUÇÃO
1.	Cuidam os autos de tomada de contas especial instaurada pelo Fundo Nacional de Saúde/Ministério da Saúde (FNS/MS) , em desfavor da Sra. Karina Baldini Ambrósio (CPF XXX.226.018-XX) , em razão da aplicação irregular de recursos do Sistema Único de Saúde (SUS) no âmbito do Programa Farmácia Popular do Brasil – Aqui Tem Farmácia Popular (PFPB) , na Karina Baldini Ambrosio Farmacia/Farmacia do Povo – ME (empresa individual, CNPJ 10.256.578/0001-67) , localizada no município de Orlândia/SP, no período de 1/1/2010 a 8/10/2012.
HISTÓRICO 
2.	O Programa Farmácia Popular do Brasil foi instituído pela Lei 10.858, de 13/4/2004, regulamentado pelo Decreto 5.090, de 20/5/2004, para cumprir diretriz da Política Nacional de Assistência Farmacêutica, no sentido de dar à população o acesso a medicamentos considerados essenciais, utilizando ou não o SUS.
3.	Nos termos do art. 2º da Portaria GM/MS 971/2016, O PFPB consiste na disponibilização de medicamentos e/ou correlatos à população, pelo Ministério da Saúde, através de “Rede Própria”, constituída por Farmácias Populares, em parceria com os Estados, Distrito Federal e Municípios; e pelo “Aqui Tem Farmácia Popular”, constituído por meio de convênios com a rede privada de farmácias e drogarias.
4.	Atualmente, na modalidade "Aqui Tem Farmácia Popular”, são disponibilizados gratuitamente medicamentos para o tratamento de hipertensão, diabetes e asma. Além destes, são disponibilizados, com até 90% de desconto, medicamentos para rinite, dislipidemia, doença de Parkinson, osteoporose e glaucoma e, ainda, anticoncepcionais e fraldas geriátricas.
Auditoria do Denasus e Fase Interna da TCE
5.	A presente TCE originou-se de constatações do Departamento Nacional de Auditoria do SUS (Denasus) em auditoria realizada no exercício de 2016 com o objetivo de atender à demanda do Ministério Público Federal de Ribeirão Preto/SP e do Departamento de Assistência Farmacêutica e Insumos Estratégicos, da Secretaria de Ciência, Tecnologia e Insumos Estratégicos/MS, para avaliar a execução do Programa Farmácia Popular do Brasil - PFPB por parte da Karina Baldini Ambrosio Farmacia/Farmacia do Povo – ME (peça 17, p. 3) .
6.	A auditoria deu origem ao relatório 16161/MS/SGEP/DENASUS (peças 17 a 22) , cujas conclusões embasaram o desenvolvimento da tomada de contas especial e o levantamento do débito, conforme apresentado no relatório do tomador de contas especial (peça 26, p. 2) . Diante das constatações, o Denasus deu oportunidade de defesa à responsável, em obediência aos princípios constitucionais que asseguram o direito ao contraditório e à ampla defesa, conforme consta das notificações expedidas (peça 6, p. 1-3) .
7. Houve manifestação extemporânea da responsável que foi analisada na fase de auditoria, mas mantiveram-se as irregularidades aqui tratadas e o consequente dano a ser ressarcido ao erário, pelo que foi comunicada, nos termos dos ofícios e editais acostados à peça 6, p. 5-11.
8.	Assim, o motivo que levou à instauração da presente Tomada de Contas Especial está materializado por prejuízo causado pelo referido estabelecimento comercial ao Programa Farmácia Popular do Brasil, no valor histórico de R$ 149.249,71 à época (peça 17, p. 24) , no período compreendido entre 1/1/2010 a 8/10/2012, tendo em vista irregularidades que contrariaram as normas vigentes à época, especialmente a Portaria GM/MS 3.089, de 16/12/2009, Portaria GM/MS 184, de 3/2/2011 e a Portaria GM/MS/971 de 15/5/2012, conforme consubstanciado no relatório do tomador de contas (peça 26, p. 2) , tendo em vista as conclusões da auditoria (peça 17, p. 4-11) :
a) falta de apresentação de notas fiscais comprovando as aquisições dos medicamentos e/ou correlatos registrados no Sistema Autorizador de Vendas do Programa Farmácia Popular do Brasil, no valor histórico de R$ 149.153,94;
b) apresentação dos cupons fiscais vinculados e cópia dos receituários correspondentes às dispensações realizadas no período auditado, em desacordo com a legislação, no valor histórico de R$ 94,77.
9.	A fiscalização concluiu que a empresa descumpriu normas estabelecidas pelo Ministério da Saúde, não comprovando a aquisição por meio de notas fiscais do quantitativo de medicamentos selecionados para análise, ao apresentar, para fins de faturamento, registro de dispensação de medicamentos em quantidade superior ao adquirido junto ao mercado distribuidor, ou seja, a empresa não apresentou notas fiscais demonstrando compatibilidade entre as aquisições e as dispensações dos medicamentos auditados no período compreendido entre janeiro de 2010 a outubro de 2012. Outra irregularidade detectada em desacordo com as normas estabelecidas pelo programa diz respeito à falta de informação do nome e endereço residencial do paciente no receituário/laudo médico (peça 17, p. 11) .
10.	 Em 18/7/2017, com base no Relatório de Auditoria 16161, e com fundamento na IN/TCU 71/2012, alterada pela IN/TCU 76/2016 e DN/TCU 155/2016, o Diretor-Executivo do Fundo Nacional de Saúde autorizou a instauração de Tomada de Contas Especial (peça 2) .
11.	 Instaurada a TCE, o Fundo Nacional de Saúde comunicou o fato à responsável, conforme ofícios, com os respectivos ARs, e editais publicados no Diário Oficial da União (peças 1 e 6) , sem que houvesse resposta. As notificações não foram bem sucedidas pela via regular, uma vez que os ofícios encaminhados aos endereços que constam no sistema CPF/CNPJ da Receita Federal foram devolvidos ao remetente, tendo a autoridade administrativa lançado mão dos editais 23 e 213/2017 para cumprir a fase de comunicação (peça 6, p. 9 e 11) .
12.	 O relatório completo do tomador de contas especial nº 163/2017 (peça 26) registra a apuração de fatos, a quantificação do dano, bem como a identificação dos responsáveis, nos termos do art. 2º da IN TCU 71/2012.
13. Registra, ainda, que foi dada oportunidade de defesa à responsável, conforme as notificações relacionadas no item “V” do relatório do tomador, expedidas visando a regularização das contas e o ressarcimento do dano. Conforme item “VI” do mesmo relatório, registra que a responsável apenas apresentou alegações na fase de auditoria (peça 26, p. 3-4) .
14. Por fim, o relatório do tomador de contas concluiu pela responsabilização da empresa Karina Baldini Ambrosio Farmacia – ME, solidariamente à Sra. Karina Baldini Ambrósio, conforme matriz de responsabilização (peça 5) , quantificando-se o débito no valor de R$ 223.268,83, atualizado monetariamente em 17/5/2017 (peça 33) . A inscrição em conta de responsabilidade, no SIAFI, foi efetuada mediante a Nota de Lançamento de Sistema 2017NS058433, de 24/7/2017 (peça 23) .
15.	 Uma vez concluída a TCE no âmbito do Fundo Nacional de Saúde e remetida ao Ministério da Transparência e Controladoria-Geral da União, foi lavrado o relatório de auditoria 139/2018 (peça 27) , registrando-se, em atendimento ao disposto nas alíneas “a” e “b” do inciso II do art. 10 da Instrução Normativa/TCU 71/2012, que as medidas adotadas em relação à apuração dos fatos foram adequadas, exceto quanto à morosidade dos procedimentos, e que foram cumpridas as normas em relação à instauração e ao desenvolvimento da tomada de contas especial (peça 27, p. 3) .
16. Conforme o certificado e parecer de auditoria 139/2018, o dirigente do órgão de controle interno concluiu pela irregularidade das presentes contas (peças 28 e 29) .
17.	 Em 14/3/2018, o Ministro de Estado da Saúde declarou ter tomado conhecimento das conclusões contidas no relatório e certificado de auditoria, bem como no parecer da Secretaria Federal de Controle Interno da Controladoria-Geral da União da Presidência da República, manifestando-se pela irregularidade das contas e determinando o encaminhamento do processo ao Tribunal de Contas da União (peça 30) , sendo registrada no sistema e-TCE sob número 298/2017.
Fase Externa da TCE
18. Remetida ao TCU pelo Ministério da Saúde, a presente tomada de contas especial foi autuada, em 16/3/2018, sob o nº TC Processo 008.614/2018-0 pela Secretaria de Controle Externo de São Paulo (Secex-SP) , e remetida na mesma data para a Secretaria de Controle Externo de Tomada de Contas Especial (Secex-TCE) .
19.	 A primeira instrução levada à efeito pela Secex-TCE (peça 34) , concluiu estarem satisfeitos os pressupostos de procedibilidade da IN TCU 71/2012, uma vez que não houve o transcurso de mais de dez anos desde o fato gerador sem que tenha havido a notificação do responsável pela autoridade administrativa federal competente, bem como o valor atualizado do débito em 1/1/2017 supera o mínimo estabelecido de R$ 100.000,00. Também, que não foram encontrados débitos imputáveis à responsável em outros processos em tramitação no Tribunal.
20.	 Concluiu, de acordo com a análise nos itens 15 a 18 (peça 34, p. 3) , por se tratar de empresa individual, que apenas a Sra. Karina Baldini Ambrósio deveria ser responsabilizada, na forma dos arts. 10, § 1º, e 12, incisos I e II, da Lei 8.443/1992 c/c o art. 202, incisos I e II, do RI/TCU, quantificando-se adequadamente o débito a ela atribuído e propondo a citação da responsável, posicionamento esse que teve a concordância do diretor imediato e do titular da unidade técnica (peças 35-36) , que autorizou as citações, conforme delegação de competência conferida pelo relator, Ministro Aroldo Cedraz.
EXAME TÉCNICO
Irregularidades Causadoras do Dano
21.	 Cabe ressaltar, de início, que a responsável foi citada em decorrência das seguintes irregularidades:
a) Ocorrência: falta de apresentação de notas fiscais comprovando as aquisições dos medicamentos e/ou correlatos registrados no Sistema Autorizador de Vendas do Programa Farmácia Popular do Brasil;
Valor histórico: R$ 149.153,94;
Dispositivos violados: § 2º, do art. 17 da Portaria GM/MS 3.089, de 16/12/2009; § 2º do art. 27 da Portaria GM/MS 184, de 3/2/2011; § 2º e 3º do art. 23, art. 39, e inciso I do art. 40 da Portaria GM/MS/971 de 15/5/2012;
Responsável: Sra. Karina Baldini Ambrósio (CPF XXX.226.018-XX) ;
Conduta: deixar de comprovar com as notas fiscais as aquisições dos medicamentos e/ou correlatos dispensados por meio do PFPB, quando deveria ter apresentado notas fiscais fidedignas contendo a informação da aquisição dos medicamentos dispensados pelo Programa Farmácia Popular do Brasil, contrariando o § 2º, do art. 17 da Portaria GM/MS 3.089, de 16/12/2009; § 2º do art. 27 da Portaria GM/MS 184, de 3/2/2011; § 2º e 3º do art. 23, art. 39, e inciso I do art. 40 da Portaria GM/MS/971 de 15/5/2012;
Evidências: Relatório de Auditoria 16161, do Departamento Nacional de Auditoria do SUS (Denasus) , constatações 410217, 410218, 410219 (peça 17, p. 5-9) ;
b) Ocorrência: apresentação dos cupons fiscais vinculados e cópia dos receituários correspondentes às dispensações realizadas no período auditado, em desacordo com a legislação;
Valor histórico: R$ 94,77;
Dispositivos violados: art. 17 da Portaria GM/MS 3.089, de 16/12/2009, e art. 24 da Portaria GM/MS 184, de 3/2/2011;
Responsável: Sra. Karina Baldini Ambrósio (CPF XXX.226.018-XX) ;
Conduta: apresentar cupons vinculados e cópia dos receituários correspondentes às dispensações realizadas no período auditado, em desacordo com a legislação do Programa Farmácia Popular do Brasil, contrariando o art. 17 da Portaria GM/MS 3.089, de 16/12/2009, e art. 24 da Portaria GM/MS 184, de 3/2/2011;
Evidências: Relatório de Auditoria 16161, do Departamento Nacional de Auditoria do SUS (Denasus) , constatação 410220 (peça 17, p. 9-10) .
Citação da Responsável
22.	 Em cumprimento ao pronunciamento do titular da Secex-TCE (peça 36) , que, por delegação de competência do relator, autorizou a citação ao manifestar concordância com o encaminhamento proposto na instrução de peça 34, foram expedidos os seguintes ofícios:
a) Ofício 0076/2018-TCU/Secex-TCE, de 21/5/2018, citando a Sra. Karina Baldini Ambrosio (CPF XXX.226.018-XX) no endereço: Avenida Catorze, 802 - Casa - Jardim Anhanguera - 14.620-000 – Orlândia – SP (peça 37) . O Aviso de Recebimento retornou indicando que a destinatária havia se mudado (peça 38) . Foram realizadas novas pesquisas de endereço nos Sistemas Corporativos do TCU e na internet, sendo identificados outros endereços, que constam do despacho de 5/7/2018 (peça 39) ;
b) Ofício 0534/2018-TCU/Secex-TCE, de 5/7/2018, citando a Sra. Karina Baldini Ambrosio (CPF XXX.226.018-XX) no endereço: Avenida Nove (9) nº 0037 - 14.620-000 - Orlândia – SP (peça 42) . O Aviso de Recebimento retornou indicando que a destinatária havia se mudado (peça 43) ;
c) Ofício 0535/2018-TCU/Secex-TCE, de 5/7/2018, citando a Sra Karina Baldini Ambrosio (CPF XXX.226.018-XX) no endereço: Rua Vinte e Seis (26) nº 1494 fundos - Jardim Cidade Alta - 14.620-000 - Orlândia – SP (peça 41) . O Aviso de Recebimento retornou indicando que a destinatária havia se mudado (peça 44) ;
d) Ofício 0536/2018-TCU/Secex-TCE, de 5/7/2018, citando a Sra Karina Baldini Ambrosio (CPF XXX.226.018-XX) no endereço: Avenida Quinze (15) nº 1801 - Jardim Cidade Alta -14.620-000 - Orlândia – SP (peça 40) . O Aviso de Recebimento retornou indicando que a destinatária havia se mudado (peça 45) .
23.	 Conforme o termo do Serviço de Administração da Secex-TCE justifica, esgotadas as tentativas de localização de novos endereços (peça 46) e considerando a impossibilidade de entrega da comunicação processual pela via regular, foi proposta a publicação de edital no Diário Oficial da União, com fundamento no art. 22, III, da Lei 8.443/1992, c/c art. 179, III, do RI/TCU e art. 3º, inciso IV, §2º, da Resolução - TCU 170/2004, para o fim de promover a regular comunicação da responsável (peça 47) . Com a anuência do titular da Secex-TCE em 20/10/2018, foi publicado no Diário Oficial da União em 30/11/2018 o Edital 0007/2018-TCU/Secex-TCE, de 10/11/2018, citando a Sra Karina Baldini Ambrosio (peças 49 e 50) .
Revelia da Responsável
24. Devidamente citada, conforme demonstra a publicação do edital acima descrito, a responsável manteve-se inerte durante o prazo fixado, podendo ser considerada revel, dando-se prosseguimento ao processo, de acordo com o art. 12, § 3º, da Lei 8.443/1992.
25.	 Ao não apresentar alegações de defesa, a responsável absteve-se de exercer o direito ao contraditório e à ampla defesa, princípios insculpidos na Constituição Federal, bem como deixou de produzir provas da regular aplicação dos recursos sob sua responsabilidade. 
26.	 Portanto, presumem-se como verdadeiros os atos danosos descritos na citação efetivada (peça 49) , não elidindo o motivo da instauração desta tomada de contas especial embasada nas conclusões do Relatório de Auditoria 16161 do Denasus (peça 17) e no levantamento do débito de R$ 149.248,71 à época, conforme o Relatório Completo do Tomador de Contas Especial 163/2017 (peça 26, p. 2) .
Responsabilização pelo Dano
27.	 A empresa Karina Baldini Ambrosio Farmacia/Farmacia do Povo – ME (CNPJ 10.256.578/0001-67) é de natureza individual, portanto, a responsabilização pelos danos é apenas da pessoa física proprietária, Sra. Karina Baldini Ambrosio (CPF XXX.226.018-XX) .
28.	 Tal entendimento está em consonância com a jurisprudência do Tribunal, uma vez que a empresa individual não tem personalidade diversa e separada do titular, constituindo-se como única pessoa com único patrimônio, como enunciado do Acórdão 3201/2018-TCU-Segunda Câmara (Rel. Min. Aroldo Cedraz) . E também no Acórdão 1563/2012-TCU-Plenário (Rel. Min. Substituto Marcos Bemquerer) , ao considerar que os empresários individuais respondem com seus bens particulares pelas dívidas decorrentes da atividade empresarial, integral e solidariamente, pois a empresa individual não tem personalidade diversa e separada de seu titular, constituindo uma única pessoa e um único patrimônio. Na mesma linha tem-se também o Acórdão 4784/2014-TCU-Primeira Câmara (Rel. Min. Benjamin Zymler) e o Acórdão 10922/2016-TCU-Segunda Câmara (Rel. Min. Substituto André de Carvalho) .
Individualização das Condutas e Culpabilidade
29.	 Em se tratando de processo em que a parte interessada não se manifestou acerca das irregularidades imputadas, não há elementos para que se possa efetivamente aferir e reconhecer a ocorrência de boa-fé na conduta da responsável, podendo este Tribunal, desde logo, proferir o julgamento de mérito pela irregularidade das contas, conforme combinação dos §§ 2º e 6º do art. 202 do Regimento Interno do TCU.
30. Esse entendimento está amparado nos Acórdão 133/2015-TCU-Primeira Câmara (Rel. Min. Bruno Dantas) , 2455/2015-1ª Câmara (Rel. Min. Bruno Dantas) , 3604/2015-1ª Câmara (Rel. Min. Bruno Dantas) , 5070/2015-2ª Câmara (Rel. Ministro Substituto André de Carvalho) e 2424/2015-Plenário Rel. Min. Benjamin Zymler) .
31.	 É razoável afirmar que era possível à responsável ter consciência da ilicitude dos atos que praticou, sendo-lhe exigível conduta diversa, no sentido de arquivar e manter arquivados, em meio físico e magnético/eletrônico, os documentos fiscais que comprovassem a aquisição dos medicamentos dispensados, além de observar o correto preenchimento dos dados referentes aos beneficiários nos laudos e prescrições médicas, tendo em vista a clareza dos normativos a que estava vinculado na gestão do PFPB e que foram violados.
32.	 Assim, devem as presentes contas ser julgadas irregulares, com a condenação em débito e aplicação de multa, com remessa de cópia dos elementos pertinentes ao Ministério Público da União, atendendo, assim, ao disposto no art. 16, § 3º, da Lei 8.443/1992 c/c o art. 209, § 7º, do Regimento Interno/TCU. 
Não Ocorrência da Prescrição da Pretensão Punitiva
33.	 Observa-se não ter ocorrido a prescrição da pretensão punitiva por parte do TCU que, nos termos do entendimento firmado no Acórdão 1441/2016-TCU-Plenário (Relator Ministro Benjamin Zymler, Redator Ministro Walton Alencar Rodrigues) , subordina-se ao prazo geral de prescrição indicado no art. 205 do Código Civil, qual seja, dez anos contados a partir da data de ocorrência da irregularidade sancionada, nos termos do art. 189 do Código Civil.
34.	 As irregularidades discutidas nesta TCE ocorreram nos exercícios de 2010 a 2012, portanto há menos de 10 anos, bem como o pronunciamento do titular da unidade técnica feito em 21/5/2018, ato que ordenou a citação, interrompeu tal prazo, nos termos do art. 202, inciso I, do Código Civil.
35.	Diante do exposto, não há óbice para que a responsável seja apenada com a multa prevista no art. 57 da Lei 8.443/1992.
INFORMAÇÕES ADICIONAIS
36. Informa-se que não foram encontrados débitos imputáveis à responsável em outros processos em tramitação no Tribunal (peças 51 e 52) .
PROPOSTA DE ENCAMINHAMENTO
37.	 Diante do exposto, submetem-se os autos à consideração superior, propondo:
a) Considerar revel, para todos os efeitos, a Sra. Karina Baldini Ambrosio (CPF XXX.226.018-XX) , dando-se prosseguimento ao processo, nos termos do art. 12, § 3º, da Lei 8.443/1992 c/c o art. 202, § 8º, do RI/TCU; 
b) Com fundamento nos arts. 1º, inciso I, 16, inciso III, alínea “c”, da Lei 8.443/1992 c/c os arts. 19, caput, e 23, inciso III, da mesma Lei, e com arts. 1º, inciso I, 209, inciso III e IV, 210 e 214, inciso III, do Regimento Interno do TCU, que sejam julgadas irregulares as contas da Sra. Karina Baldini Ambrosio (CPF XXX.226.018-XX) , condenando-a ao pagamento das quantias a seguir especificadas, com a fixação do prazo de quinze dias, a contar da notificação, para comprovar, perante o Tribunal (art. 214, inciso III, alínea “a”, do Regimento Interno) , o recolhimento da dívida aos cofres do Fundo Nacional de Saúde, atualizadas monetariamente e acrescidas dos juros de mora, calculados a partir das datas discriminadas até a data do recolhimento, e com o abatimento de valores acaso já satisfeitos, na forma prevista na legislação em vigor.
	Data da ocorrência
	Valor original (R$) 

	02/03/2010
	2.065,23

	02/03/2010
	13,77

	31/03/2010
	7.631,28

	31/03/2010
	13,77

	22/04/2010
	13,77

	22/04/2010
	7.028,30

	18/05/2010
	5.743,93

	23/06/2010
	4.797,23

	23/07/2010
	1.539,27

	22/10/2010
	1.819,53

	24/11/2010
	3.881,52

	31/12/2010
	4.578,39

	27/01/2011
	4.606,47

	24/02/2011
	26,73

	24/02/2011
	4.207,41

	31/03/2011
	4.833,27

	25/04/2011
	187,2

	25/04/2011
	26,73

	31/05/2011
	1.719,81

	29/06/2011
	5.755,86

	10/08/2011
	3.942,45

	31/08/2011
	3.407,94

	28/09/2011
	2.880,12

	18/11/2011
	5.250,42

	09/12/2011
	4.820,31

	30/12/2011
	8.850,57

	13/02/2012
	7.865,43

	14/03/2012
	4.993,96

	27/03/2012
	4.960,18

	27/04/2012
	9.215,27

	12/06/2012
	2.750,10

	14/06/2012
	748,44

	26/07/2012
	1.577,07

	26/07/2012
	1.386,60

	23/08/2012
	4.830,90

	23/08/2012
	1.496,82

	10/09/2012
	8.032,80

	10/09/2012
	1.978,02

	08/10/2012
	2.150,64

	08/10/2012
	7.621,20

Valor atualizado em 16/2/2019: R$ 268.550,41 (peça 53) 
c) 	Aplicar à Sra. Karina Baldini Ambrosio (CPF XXX.226.018-XX) , a multa prevista no art. 57 da Lei 8.443/1992 c/c o art. 267 do Regimento Interno, com a fixação do prazo de quinze dias, a contar da notificação, para comprovar, perante o Tribunal (art. 214, inciso III, alínea “a”, do Regimento Interno) , o recolhimento da dívida aos cofres do Tesouro Nacional, atualizada monetariamente desde a data do acórdão que vier a ser proferido até a do efetivo recolhimento, se for paga após o vencimento, na forma da legislação em vigor;
d) Autorizar, desde logo, nos termos do art. 28, inciso II, da Lei 8.443/1992 c/c o art. 219, inciso II, do RI/TCU, a cobrança judicial da dívida caso não atendidas as notificações;
e) Autorizar, desde logo, com fundamento no art. 26, da Lei 8.443/1992 c/c o art. 217, do Regimento Interno do TCU, caso seja do interesse da Sra. Karina Baldini Ambrosio (CPF XXX.226.018-XX) , o parcelamento da dívida em até 36 parcelas, incidindo, sobre cada uma, os encargos legais devidos, sem prejuízo de alertá-la de que, caso opte por essa forma de pagamento, a falta de comprovação do recolhimento de qualquer parcela implicará o vencimento antecipado do saldo devedor, nos termos do art. 26, parágrafo único, e 59, da Lei 8.443/1992 c/c o art. 217, § 2º, do Regimento Interno do TCU; 
f) encaminhar cópia da deliberação ao Procurador-Chefe da Procuradoria da República em São Paulo, nos termos do § 3º do art. 16 da Lei 8.443/1992 c/c o § 7º do art. 209 do Regimento Interno do TCU, para adoção das medidas cabíveis; e comunicar-lhe que o relatório e o voto que a fundamentarem podem ser acessados por meio do endereço eletrônico www.tcu.gov.br/acordaos e que, caso haja interesse, o Tribunal pode enviar-lhe cópia desses documentos sem qualquer custo.”
	
É o Relatório.

não há.

Subprocurador-Geral Paulo Soares Bugarin.

TOMADA DE CONTAS ESPECIAL. APLICAÇÃO IRREGULAR DE RECURSOS DO SUS. PROGRAMA FARMÁCIA POPULAR DO BRASIL. CITAÇÃO. REVELIA. CONTAS IRREGULARES. DÉBITO. MULTA.

TOMADA DE CONTAS ESPECIAL (TCE)

Secretaria de Controle Externo de Tomada de Contas Especial (SecexTCE).

Trata-se de Tomada de Contas Especial instaurada pelo Fundo Nacional de Saúde/Ministério da Saúde (FNS/MS) , em desfavor de Karina Baldini Ambrósio, em razão da aplicação irregular de recursos do Sistema Único de Saúde (SUS) no âmbito do Programa Farmácia Popular do Brasil – Aqui Tem Farmácia Popular (PFPB) , por Karina Baldini Ambrosio Farmácia/Farmácia do Povo – ME (empresa individual, CNPJ 10.256.578/0001-67) , localizada no município de Orlândia-SP, no período de 1/1/2010 a 8/10/2012.
2.	O dano apurado nesta TCE tem origem em auditoria do Departamento Nacional de Auditoria do SUS (Denasus) , por prejuízo causado pelo referido estabelecimento comercial ao Programa Farmácia Popular do Brasil, no valor histórico de R$ 149.249,71 à época (peça 17, p. 24) , no período compreendido entre 1/1/2010 a 8/10/2012. Foram cometidas as seguintes irregularidades, resultantes de descumprimento de normas estabelecidas pelo Ministério da Saúde, mesmo após manifestação da responsável em sede de auditoria:
a) falta de apresentação de notas fiscais comprovando as aquisições dos medicamentos e/ou correlatos registrados no Sistema Autorizador de Vendas do Programa Farmácia Popular do Brasil, no valor histórico de R$ 149.153,94;
b) apresentação dos cupons fiscais vinculados e cópia dos receituários correspondentes às dispensações realizadas no período auditado, em desacordo com a legislação, no valor histórico de R$ 94,77.
4.	Na fase interna, as tentativas de notificar a responsável não foram bem sucedidas, de modo que a presente TCE foi remetida regularmente ao TCU. Na fase externa, foram satisfeitos os pressupostos de procedibilidade da IN TCU 71/2012, restando como responsável apenas Karina Baldini Ambrósio, por conta de ser o estabelecimento comercial qualificado como empresa individual. Esse procedimento está em consonância com a jurisprudência desta Corte (e.g. Acórdão 3201/2018-TCU-Segunda Câmara, Acórdão 1563/2012-TCU-Plenário, Acórdão 4784/2014-TCU-Primeira Câmara) .
5.	Expedidos regularmente quatro ofícios citatórios, não houve sucesso na notificação da responsável, razão por que foi realizada a citação por Edital (peças 49 e 50) . Mesmo após todas as tentativas, a responsável manteve-se inerte.
6.	Ao fim de seu exame, a Unidade Técnica propõe a revelia da responsável, dando-se prosseguimento ao processo, de acordo com o art. 12, § 3º, da Lei 8.443/1992, além do julgamento pela irregularidade de suas contas, condenação em débito e multa do art. 57 da Lei 8.443/1992.
7.	Acolho como razões de decidir os argumentos oferecidos pela unidade instrutiva, sem prejuízo das considerações que teço a seguir.
8.	Ao deixar de produzir provas da regular aplicação dos recursos sob sua responsabilidade, presumem-se como verdadeiros os atos danosos descritos na citação, não elidindo o motivo da instauração desta tomada de contas especial embasada nas conclusões do Relatório de Auditoria 16161 do Denasus (peça 17) .
9.	De fato, era possível à responsável ter consciência da ilicitude dos atos que praticou, sendo-lhe exigível conduta diversa, no sentido de arquivar e manter arquivados, em meio físico e magnético/eletrônico, os documentos fiscais que comprovassem a aquisição dos medicamentos dispensados, além de observar o correto preenchimento dos dados referentes aos beneficiários nos laudos e prescrições médicas, tendo em vista a clareza dos normativos a que estava vinculado na gestão do PFPB e que foram violados.
10.	Não há elementos para que se possa efetivamente aferir e reconhecer a ocorrência de boa-fé na conduta da responsável, podendo este Tribunal, desde logo, proferir o julgamento de mérito pela irregularidade das contas, conforme combinação dos §§ 2º e 6º do art. 202 do Regimento Interno do TCU, assim como a cominação de débito e multa do art. 57 da Lei 8.443/1992, já que restou demonstrada a não ocorrência de prescrição da pretensão punitiva.
	Ante o exposto, VOTO para que seja adotada a deliberação que ora submeto a este Colegiado.
TCU, Sala das Sessões Ministro Luciano Brandão Alves de Souza, em 16 de julho de 2019.
AROLDO CEDRAZ 
Relator